【裁判字號】    99,上更(一),139
【裁判日期】    990825
【裁判案由】    毒品危害防制條例
【裁判全文】
臺灣高等法院刑事判決             99年度上更(一)字第139號
上  訴  人
即  被  告  乙○○
選任辯護人  法律扶助林正杰律師
上列上訴人因違反毒品危害防制條例案件，不服臺灣板橋地方法
院96年度訴字第1213號，中華民國96年8月31日第一審判決（起
訴案號：臺灣板橋地方法院檢察署96年偵字第2322號），提起上
訴，經本院判決後，由最高法院第一次發回更審，本院判決如下
：
    主  文
原判決撤銷。
乙○○無罪。
    理  由
一、公訴意旨略以：被告乙○○明知安非他命為毒品危害防制條
    例所規定之第二級毒品，不得販賣，竟意圖營利販賣第二級
    毒品安非他命，自民國95年9月間某日起，以0000000000之
    行動電話為聯絡管道，並以不詳之代價，向甲○○（另由臺
    灣士林地方法院檢察署偵辦）販入安非他命後，乙○○於96
    年1月6日22時39分許，以上開行動電話發送簡訊，欲以每兩
    新臺幣（下同）65,000元之代價，販賣安非他命1兩予「華
    都明」。嗣於同年1月10日16時20分許，為警於臺北縣板橋
    市縣○○道○段52巷13號1樓住處查獲，並扣得安非他命二包
    （共毛重0.58公克）、安非他命吸食器2組、0000000000 行
    動電話門號晶片卡1張，因認被告乙○○涉犯毒品危害防制
    條例第4條第2項之販賣第二級毒品罪嫌云云。
二、按刑事訴訟法第308 條規定：「判決書應分別記載其裁判之
    主文與理由；有罪之判決並應記載犯罪事實，且得與理由合
    併記載。」，同法第310條第1款規定：「有罪之判決書，應
    於理由內分別情形記載左列事項：一、認定犯罪事實所憑之
    證據及其認定之理由。」，及同法第154條第2項規定：「犯
    罪事實應依證據認定之，無證據不得認定犯罪事實。」揆諸
    上開規定，刑事判決書應記載主文與理由，於有罪判決書方
    須記載犯罪事實，並於理由內記載認定犯罪事實所憑之證據
    及其認定之理由。所謂認定犯罪事實所憑之「證據」，即為
    該法第154條第2項規定之「應依證據認定之」之「證據」。
    職是，有罪判決書理由內所記載認定事實所憑之證據，即為
    經嚴格證明之證據，另外涉及僅須自由證明事項，即不限定
    有無證據能力之證據，及彈劾證人信用性可不具證據能力之
    彈劾證據。在無罪判決書內，因檢察官起訴之事實，法院審
    理結果，認為被告之犯罪不能證明，而為無罪之諭知，則被
    告並無檢察官所起訴之犯罪事實存在，既無刑事訴訟法第15
    4條第2項所規定「應依證據認定之」事實存在，因此，判決
    書僅須記載主文及理由，而理由內記載事項，為法院形成主
    文所由生之心證，其論斷僅要求與卷內所存在之證據資料相
    符，或其論斷與論理法則無違，通常均以卷內證據資料彈劾
    其他證據之不具信用性，無法證明檢察官起訴之事實存在，
    所使用之證據並不以具有證據能力之證據為限，是以本件被
    告既經本院認定犯罪不能證明，本判決即不再論述所援引有
    關證據之證據能力，合先敘明。
三、復按犯罪事實應依證據認定之，無證據不得認定犯罪事實，
    又不能證明被告犯罪者，應諭知無罪之判決，刑事訴訟法第
    154條第2項、第301條第1項分別定有明文。次按認定不利於
    被告之事實，須依積極證據，茍積極之證據本身存有瑕疵而
    不足為不利於被告事實之認定，即應為有利於被告之認定，
    更不必有何有利之證據，而此用以證明犯罪事實之證據，猶
    須於通常一般人均不至於有所懷疑，堪予確信其已臻真實者
    ，始得據以為有罪之認定，倘其證明尚未達到此一程度，而
    有合理性之懷疑存在，致使無從為有罪之確信時，即應為無
    罪之判決，此有最高法院82年度臺上字第163 號判決、76年
    臺上字第4986號、30年上字第816 號等判例意旨可資參照。
    而刑事訴訟法第161條已於91年2月8日修正公布，其第1項規
    定：檢察官就被告犯罪事實，應負舉證責任，並指出證明之
    方法，因此檢察官對於起訴之犯罪事實，應負提出證據及說
    服之實質舉證責任，倘所提出之證據，不足為被告有罪之積
    極證明，或其指出證明之方法，無從說服法院以形成被告有
    罪之心證，基於無罪推定之原則，自應為被告無罪判決之諭
    知，最高法院92年臺上字第128 號判例可資參照。又當事人
    得聲請法院調查證據，而法院為發見真實，亦得依職權調查
    證據，但限於維護公平正義或對被告之利益有重大關係之事
    項為限，修正刑事訴訟法第163條第1、2 項定有明文。故法
    院固得依職權調查證據，但並無蒐集證據之義務。蒐集證據
    乃檢察官或自訴人之職責，事實審法院應以調查證據為其主
    要職責，其調查之範圍，亦以審判中所存在之一切證據為限
    ，案內不存在之證據，即不得責令法院為發現真實，應依職
    權從各方面蒐集證據（最高法院91年度臺上字第5846號判決
    可資參照）。
四、檢察官認被告涉犯前揭販賣第二級毒品罪嫌，無非係以被告
    之供述、證人劉文泉之證述，及行動電話簡訊內容翻拍照片
    影本，暨扣案之安非他命、毒品初步鑑驗報告書等，為其論
    據；訊據被告乙○○固不諱其於上開時間以門號0000000000
    行動電話發送簡訊予「華都明」等情，惟堅決否認有何販賣
    第二級毒品犯行，辯稱：伊跟「華都明」係一起吸毒的朋友
    ，「華都明」經常笑伊所買的毒品都很貴，伊為此很生氣，
    才會傳簡訊給「華都明」，騙他說伊有一兩毒品價值65,000
    元，問「華都明」要不要，伊明知「華都明」沒那個錢，只
    是想跟「華都明」開玩笑，伊並沒有販賣毒品云云。
五、經查：
  (一)被告確於96年1月6日22時39分許，以其所持用門號00000000
    00之行動電話發送簡訊予「華都明」等情，迭據被告於警詢
    、原審、上訴審及本院更一審審理時坦認不諱，則被告於檢
    察官96年1月11日偵查時一度改稱：是綽號叫「大白」的甲
    ○○用伊的電話傳的，伊是被警方查獲後才知道有傳簡訊的
    事云云（見96年度偵字第2322號卷第75頁），已難採信。再
    觀諸被告發送之簡訊內容為：「華都：我現在有一個頭出（
    一兩）65000你看你三重那位朋友有沒有需要緊，東西很正
    點．．．小胖留」等語，有簡訊照片二幀可稽（見96年度偵
    字第2322號卷第41頁、第42頁），衡以行動電話簡訊內容，
    因係藉由行動電話按鍵逐字鍵入，完成所建構簡訊內容費時
    ，但求簡潔表達發訊者之意思，故必定顯示一定之目的，且
    經發送者深思熟慮，自與口語溝通時常因口誤而不能妥適表
    達之情形有別，依被告所傳送之上揭簡訊內容觀之，已然清
    楚表達發訊人持有一定質量毒品之事實，並明確告知價格以
    求售出，足徵該等簡訊係經被告深思熟慮，並基於販賣毒品
    之目的方發送，是以被告於本院審理時否認該簡訊字面意涵
    ，另以只是向「華都明」開玩笑乙節置辯，與事理有悖，自
    難逕予採信。
  (二)次查，被告已於警詢時供稱：「【問：甲○○是否有委託你
    向他人推銷他所持有的安非他命一兩（代價新台幣6萬5000
    元）？】有。」、「【問：警方檢視你手機簡訊內容（96年
    1月6日22時39分）顯示，你以自持之手機門號0000000000號
    傳送訊息給綽號華都明之行動電話門號0000000000號，內容
    如下：華都：我現在有一個頭出（一兩）65000你看你三重
    那位朋友有沒有需要緊，東西很正點．．．小胖留，你於本
    通簡訊內容轉述是否就是幫甲○○推銷其持有之安非他命毒
    品，推銷結果如何？】沒有人買，因為他們嫌太貴」等語（
    見96年度偵字第2322號卷第11、12頁），嗣被告於偵查、法
    院審理時均翻異前詞，先於96年1月11日偵查時改稱：是綽
    號叫「大白」甲○○用伊的電話傳的，伊是被警方查獲後才
    知道有傳簡訊的事云云（見96年度偵字第2322號卷第75頁）
    ，再於檢察官96年1月25日偵查時辯稱其未與綽號「大白」
    之甲○○共同販賣毒品云云（見96年度偵字第2322號卷第83
    頁至第84頁），嗣迭於原審、上訴審及本院更一審審理時均
    辯稱其僅係向「華都明」開玩笑云云，則觀諸被告歷次供詞
    ，其於偵查、法院審理時之供述，已難佐證其有公訴意旨所
    指販賣安非他命予「華都明」之行為，而遍觀全案卷，經勾
    稽被告於警詢時對甲○○委其向他人推銷甲○○所持有之安
    非他命1兩，價格為65,000元乙節已坦認不諱，復參酌被告
    所發送予「華都明」之上開簡訊內容係載明「你看你三重那
    位朋友有沒有需要緊」等語，被告顯係再委由「華都明」向
    位於三重處之朋友詢問有無買受該等安非他命之意願，應認
    被告所欲販賣毒品之對象係「華都明」之朋友，而非「華都
    明」，公訴意旨所指被告以上開行動電話發送簡訊，欲以每
    兩65,000元之代價，販賣1兩安非他命予「華都明」乙節，
    即有誤會，且依被告上開警詢之供述，甲○○係委由被告向
    他人推銷價格為65,000元之安非他命1兩，並非由被告向甲
    ○○販入上開安非他命後再行售出，矧甲○○所涉於95年11
    月24日及於95年12月1日販賣安非他命予被告乙○○之犯行
    ，雖經臺灣士林地方法院檢察署檢察官以96年度偵字第3669
    號、第4752號、第5047號、第5284號起訴書起訴在案，惟甲
    ○○於該案審理時否認曾販賣安非他命予被告乙○○，嗣並
    經臺灣士林地方法院以96年度訴字第1056號判決，就甲○○
    被訴之該部分犯行為無罪之諭知，並經本院以98年度上訴字
    第933號判決就該部分駁回上訴確定，此經本院調取該案卷
    宗核閱無訛，並有上開判決書可稽，尚難認被告有公訴意旨
    所指向甲○○販入上開1兩安非他命後欲再行販賣予「華都
    明」之行為。
  (三)至被告為警查獲之結晶2包，經送檢驗結果，確有甲基安非
    他命成分，此有臺灣檢驗科技股份有限公司於96年1月25 日
    出具之濫用藥物檢驗報告可稽（見原審卷第40頁），然被告
    坦承有施用第二級毒品甲基安非他命之行為，且該2包甲基
    安非他命毛重為0.58公克，亦有毒品初步鑑驗報告書（見96
    年度偵字第2322號卷第32頁）及上揭臺灣檢驗科技股份有限
    公司濫用藥物檢驗報告在卷可憑，此與前揭簡訊內容所述毒
    品為「一個頭出（一兩）65000」相迴，且兩者重量相差甚
    鉅，自難憑該等查獲之甲基安非他命，遽認被告有販賣1兩
    安非他命予「華都明」之行為。至證人劉文泉固於偵查時證
    稱：伊常看到被告打電話，和他人約定時間、地點、交易數
    量價額，然後他就出門云云（見96年偵字第2322號卷第79頁
    ），惟證人劉文泉對被告販毒之時、地及對象等節，均無法
    為具體、翔實之陳述，亦不能憑證人劉文泉該等籠統含糊之
    陳述，即得推論被告有販賣安非他命予「華都明」。
六、綜上，經本院勾稽被告警詢之供述及上開簡訊內容，應認甲
    ○○係委由被告向他人推銷價格為65,000元之安非他命1 兩
    ，被告再委由「華都明」向位於三重處之朋友詢問有無買受
    該等安非他命之意願，被告所欲販賣毒品之對象係「華都明
    」之朋友，而非「華都明」，即難認被告有公訴意旨所指向
    甲○○販入上開1兩安非他命後欲再行販賣予「華都明」之
    行為。依檢察官所提被告供述、證人劉文泉證述，及行動電
    話簡訊內容翻拍照片影本、毒品初步鑑驗報告、扣案第二級
    毒品安非他命，均不足為被告有罪之積極證明，且無從說服
    本院以形成被告有罪之心證，揆諸前揭說明，基於無罪推定
    之原則，自應為被告無罪判決之諭知。原審未予詳查，遽為
    被告有罪之諭知，容有未洽，被告提起上訴，否認犯罪，為
    有理由，應由本院將原判決撤銷，改諭知被告無罪之判決，
    以臻適法。
七、至被告所涉販賣第二級毒品予「華都明」位於三重處朋友之
    行為，未經檢察官起訴，應由檢察官另行依法處理。
據上論斷，應依刑事訴訟法第369條第1項前段、第364條、第301
條第1項，判決如主文。
本案經檢察官姜貴昌到庭執行職務。
中    華    民    國    99    年    8     月    25    日
                  刑事第二十三庭審判長法  官  許宗和
                                      法  官  沈君玲
                                      法  官  林海祥
以上正本證明與原本無異。
如不服本判決，應於收受送達後10日內向本院提出上訴書狀，其
未敘述上訴之理由者並得於提起上訴後10日內向本院補提理由書
（均須按他造當事人之人數附繕本）「切勿逕送上級法院」。
                                      書記官  林淑貞
中    華    民    國    99    年    8     月    25    日

司法院資訊處製作；財團法人民間司法改革基金會備份。
